【裁判字號】    88,簡上,478
【裁判日期】    890809
【裁判案由】    給付買賣價金
【裁判全文】
臺灣臺北地方法院民事判決  八十八年度簡上字第四七八號
    上  訴  人  友力企業開發股份有限公司
    法定代理人  儲家昌
    訴訟代理人  甲○○
    被上訴人    丁○○
                丙○○
    訴訟代理人  乙○○
右當事人間請求給付買賣價金事件，上訴人對於中華民國本院八十七年五月二十六日
簡易庭八十七年度北簡字第六三八五號第一審判決提起上訴，本院判決如左：
    主  文
原判決廢棄。
被上訴人丁○○、丙○○應各給付上訴人新台幣壹拾萬貳仟貳佰捌拾捌元，及自八十
七年五月二十四日起至清償日止，按年息百分之五計算之利息。
第一、二審訴訟費用由被上訴人負擔。
    理  由
甲、上訴人方面：
  一、聲明：
      (一)原判決廢棄，請求判令被上訴人丁○○、丙○○應各給付上訴人新台幣壹拾
        萬貳仟貳佰捌拾捌元正，及自起訴狀繕本送達翌日起至清償日止，按年息百
        分之五計算之利息。
  二、陳述：除與原審判決書所載者相同茲予引用外，補稱：
      (一)本案系爭二戶房、地所有權狀，雙方約定交付上訴人保管之緣由，與上訴人
        「不慎遺失」及協助被上訴人已於八十四年十月十六日領得新權狀，取代確
        定判決應由上訴人交付權狀予被上訴人之規定，則被上訴人自有於領得新權
        狀之同時，應將應給付予上訴人之價款，一次全部清償，方符誠信原則，準
        此，則原審所稱上訴人之交付權狀，已由被上訴人完成「書狀補給」，領得
        新權狀取代舊權之時，即已完成毋須上訴人再交付已滅失之舊權狀。
        蓋兩造曾於本院民事執行處達成案外和解：旋被上訴人訴請強制執行交還系
        爭權狀事件，經兩造達成案外和解如下：二造請求  鈞院執行處之裁定書（
        證二）務請載明系爭舊權狀，係因上訴人方面不慎遺失，以便被上訴人依據
        裁定，得以向地政機關將舊權狀公告作廢後，即可及早領到新權狀，以資取
        代舊權狀，因新舊權狀之效力相同，故經雙方同意一俟被上訴人領到新權狀
        之同時，毋須再將新權狀交付上訴人保管留置，改為逕由被上訴人領回管有
        ，應即視同上訴人已即時完成返還權狀之義務，則被上訴人亦應同時將應付
        價款，一次清償予上訴人，以結懸案，俾與確定判決雙方應同時互為給付之
        規定相符。
      (二)原審誤信被上訴人訴訟代理人之謊言，竟作出違反誠信原則、地政法規及經
        驗法則之誤判：
        1.按「書狀補給」係依照土地登記規則第一百二十一條規定辦理，其原文如
          左：
          「申請土地權狀或他項權利證明書補給時，應敘明其滅失之原因，檢附左
          列證明文件之一，經登記機關公告三十日，並通知登記名義人，公告期滿
          無人就該滅失事實提出異議後補給之」，茲查被上訴人檢附上開執行處之
          裁定，用為系爭權狀滅失之證據，上訴人未提異議，當經地政機關（將遺
          失之舊權狀公告「作廢」後，並於八十四年十月十六日將新系爭房、地權
          狀發交被上訴人領回管執，取代已作廢之舊權狀，同時上訴人並依照雙方
          已達成之諒解，即由被上訴人逕自管有新權狀，毋須再將新權狀送還上訴
          人留置保管，但上訴人應於領到新權狀取代舊權狀之同時，將應給付上訴
          人之價款，一次全部清償，方符雙方應同時互為給付之規定。
        2.孰料原審對於被上訴人已於八十四年十月十六日領得新權狀取代已滅失之
          舊權狀一節，竟隱匿「吃案」隻字不提，忽稱上訴人仍有提供已遺失「舊
          權狀」之義務，試問舊權狀已經被上訴人申請地政機關公告遺失作廢滅失
          在案後，始能領得新權狀，取代舊權狀，並已由被上訴人於八十四年十月
          十六日領得，此有基隆市安樂地政事務所之复函（證三）及土地與房屋之
          登記謄本（證四）可證，但被上訴人竟違約拖延迄今，已逾四年以上，而
          被上訴人竟不給付分文價款，究竟是何方違反誠信原則？
        3.原審竟苛責上訴人，謂仍應交還已作廢滅失之舊權狀，不僅失之偏頗，且
          違地政法規及經驗法則：按被上訴人係以舊權狀遺失為原因，申請地政機
          關公告作廢後，始發給新權狀，取代舊權狀，則舊權狀既經公告作廢有案
          ，但原審竟仍苛責上訴人提供已滅失多年之舊權狀，豈非強人所難，幫助
          被上訴人逃避應給付價款之義務，及違反地政法規及經驗法則？
      (三)對被上訴人答辯之陳述：
        1.被上訴人八十八年九月二日之答辯狀理由一竟將  鈞院民事執行處之裁定
          ，依照雙方當庭之請求，於裁定內載明舊權狀係經上訴人不慎遺失，故能
          使被上訴人持憑裁定，迅速公告將「舊權狀作廢」後，隨即發給新房、地
          權狀，取代舊權狀，交予被上訴人具領，但答辯狀理由一忽稱：「亦決不
          能因被上訴人自己之行為，申請強制執行後無效果，又再自行申請發權狀
          ，而獲治癒或補正，從而被上訴人主張同時履行抗辯權，即屬有理」云云
          ，足證答辯狀認為被上訴人之獲准「書狀補給」，冒充己功！竟將地政法
          規及上訴人等之協力隱匿不提，顯見被上訴人將「書狀補給」，誇為一己
          之功，但忘記領得新權狀時，如不將新權狀仍送交上訴人繼續保管，即應
          同時一次清償價款，二者必須擇一而行，方與雙方之原約定及確定判決相
          符。
        2.又答辯狀二所稱：「被上訴人於去函請求上訴人提出給付及受領給付，上
          訴人均置之不理之際，乃將系爭價金提存於  鈞院‧‧‧‧‧‧上訴人何
          得再就已清償之債，請求給付？惟查：
          (1)該提存書（證五）所載受取人甲○○之住所應為台北市○○○路二一五
            號□樓之三（證六），但該提存書則刻意漏寫「之三」二字，致上訴人
            至今，尚未收到該項提存書之通知，此亦有  鈞院八十七年度簡上字第
            二五八號判決書（證七）理由四之(三)，引證最高法院五十八年度台上字
            第七一五號判例可證，顯見被上訴人之提存，依法不生效力。又被上訴
            人其他通知，因均未寫「之三」字樣，依法亦不生效。
          (2)況提存金額，僅係應給付價款之半數，原審何得謊稱為「清償」？
          (3)矧提存書所列受取條件過分嚴苛，足證被上訴人未依債之本旨而清償。
          (4)又被上訴人向  鈞院供稱：「提存附條件，是要房子修理好」，故  鈞
            院前次之受命法官，庭諭囑令將  鈞院八十七年度簡上字第二五八號民
            事判決檢附呈核，因兩案有連帶關係云云，請查被上訴人之提存，實未
            依債之本旨，而有履行清償之誠意，其所稱上訴人之對待給付之舊權狀
            ，既經被上訴人已領得新權狀，取代已公告作廢之舊權狀，茲被上訴人
            要求上訴人履行相對之給付，係被上訴人已申請公告核定滅失之「廢物
            」，足證原審判決，不僅有違反誠信原則、地政法規、經驗法則之違法
            ，更有幫助被上訴人逃避清償給付，及其判決理由自相矛盾之違法。
乙、被上訴人方面：
  一、聲明：上訴駁回。
  二、陳述：除與原審判決書所載者相同茲予引用外，補稱：
      (一)主張依據買賣契約請求。又台灣高等法院八十二年度上字第二一○號民事判
        決，係命被上訴人等於上訴人點付房地及所有權狀之同時，給付系爭價金予
        上訴人，是則被上訴人等就系爭價地之給付對上訴人得主張同時履行抗辯權
        。惟於前開判決確定後，被上訴人曾去函請求上訴人提出給付及受領給付，
        上訴人均置之不理，且上訴人完全未履行交付所有權狀之義務，此有  鈞院
        八十三年度民執玄字第八一七六號民事裁定可稽，且上訴人於原審時亦已自
        認系爭所有權狀係被上訴人自行於民國八十四年十月十一日向基隆市安樂地
        政事務所申請書狀補發，更完全可確認上訴人並未履行交付所有權狀之義務
        。上訴人之對待給付義務並不因被上訴人業獲補發權狀而免除，上訴人未履
        行交付所有權狀之事實，亦決不能因被上訴人自己之行為申請強制執行後無
        效果，又再自行申請補發權狀，而獲治癒或補正。從而被上訴人主張同時履
        行抗辯權，即屬有理，至為灼然。上訴人竟於未為履行之情形下，要求被上
        訴人依台灣高等法院八十二年上字第二一○號民事判決給付價金，實屬無理
        。
      (二)次查被上訴人於去函請求上訴人提出給付及受領給付，上訴人均置之不理之
        際，乃將系爭價金提存於  鈞院，有  鈞院八十三年度存字第三五七四號、
        三五七五號提存書可稽，因此等給付與上訴人應為之給付有對價關係，上訴
        人未履行其給付義務前，不得領取系爭價金，故並非被上訴人未依債之本旨
        為清償，而係上訴人拒絕依債之本旨為給付。況且被上訴人既早已將系爭價
        金提存於法院，便即已發生清償之效力，上訴人何得再就已清償之債請求給
        付？
    理  由
一、本件上訴人友力公司於七十七年七月二十五日經主管機關撤銷登記，嗣選任儲家
    昌為清算人進行清算，經本院核備在案，此經本院調取本院八十年司字第九十五
    號呈報清算人案卷查閱無訛。上訴人係請求兩造於七十年四月九日訂定之不動產
    買賣契約之部份未給付之價金及契稅代墊款，為上訴人公司撤銷登記前發生之債
    權債務，亦屬於清算事務，上訴人在此清算範圍內，人格未消滅，自有當事人能
    力。又基於上述買賣契約而生之兩造前訴訟，即本院八十一年度訴字第二一五五
    號、台灣高等法院八十二年度上字第二一０號之確定判決，核其判決內容應係分
    別命本件上訴人於被上訴人丁○○及及丙○○各於給付十萬二千二百八十八元時
    ，應分別將坐落基隆市○○區○○街二二九巷十四號二樓暨其所有權狀及同巷十
    六號二樓暨其所有權狀交付予被上訴人，被上訴人之各給付十萬二千二百八十八
    元，此有上訴人提出之本院八十一年度訴字第二一五五號民事判決書及台灣高等
    法院八十二年上字第二一０號民事判決書在卷可稽，該項給付屬於因債務人 (即
    本件上訴人)為同時履行抗辯，判決命債務人給付所附加債權人  (即本件被上訴
    人) 對待給付之條件，該對待給付並非訴訟標的，無既判力，上訴人提起本件訴
    訟請求被上訴人各給付上開未給付之所餘價金，並不違反民事訴訟法第二百四十
    九條第一項第七款之規定。均合先敘明。
二、上訴人起訴主張依台灣高等法院八十二年度上字第二一０號民事確定判決，於上
    訴人將坐落基隆市○○區○○街二三九巷十四號二層樓房壹棟及其所有權狀交付
    與被上訴人丁○○；將同巷十六號二層樓房壹棟及其所有權狀交付與被上訴人丙
    ○○之同時，其等應各給付上訴人一十萬二千二百八十八元。上開二幢房屋早為
    被上訴人等占有使用，上訴人自無另為交付之義務，且被上訴人二人業於八十四
    年十月十一日向基隆市安樂地政事務所申請書狀補給，並已於同年月十六日取得
    新的權狀，依上開台灣高等法院判決意旨，被上訴人自應各給付上訴人一十萬二
    千二百八十八元。被上訴人雖曾於八十三年八月十三日系爭款項向法院辦理提存
    ，惟附以上訴人受領提存物應提出被上訴人所出具無條件領取之證明文件之條件
    ，致原告迄今仍無法領取提存物，其不依債務本旨之提存，不生清償之效力。嗣
    經原告以存證信函催告被上訴人渠等付與同意由上訴人無條件領取之證明，或依
    判決意旨另行給付，均不得要領，爰依上開對待給付判決提起本訴。嗣於第二審
    時主張依據上開買賣契約請求，又蓋兩造曾於本院民事執行處達成案外和解，旋
    被上訴人訴請強制執行交還系爭權狀事件，經兩造達成案外和解，二造請求本院
    執行處之裁定書務請載明系爭舊權狀，係因上訴人方面不慎遺失，以便被上訴人
    依據裁定，得以向地政機關將舊權狀公告作廢後，上訴人又不異議，即可及早領
    到新權狀，以資取代舊權狀，因新舊權狀之效力相同，故經雙方同意一俟被上訴
    人領到新權狀之同時，毋須再將新權狀交付上訴人保管留置，改為逕由被上訴人
    領回管有，應即視同上訴人已即時完成返還權狀之義務，則被上訴人亦應同時將
    應付價款，一次清償予上訴人等語。
三、被上訴人則以台灣高等法院八十二年上字第二一０號民事判決係命被上訴人於上
    訴人點付房地及所有權狀之同時給付系爭款項予上訴人，是被上訴人就系爭款項
    之給付得對上訴人主張同時履行抗辯權，而前開判決確定後，被上訴人曾去函請
    求上訴人提出給付及受領給付，然上訴人均置之不理，被上訴人乃將系爭價金提
    存於鈞院，因此等給付與上訴人應為之給付有對價關係，上訴人未履行其給付義
    務前，不得領取系爭價金，故非被上訴人未依債之本旨為清償，而係上訴人拒絕
    依債之本旨為給付，被上訴人既早已將系爭價金提存於法院，即已生清償之效力
    ，上訴人何得再為給付之請求等語置辯。
四、上訴人主張依系爭買賣契約及前開台灣高等法院判決，被上訴人各應有給付上訴
    人十萬零二千二百八十八元之事實，為被上訴人所不爭執，復有上訴人提出之該
    院判決書在卷可證，自可信為真實。本件應審究者，乃被上訴人於八十三年八月
    十三日，將系爭款項向法院附以上訴人受領提存物應提出被上訴人所出具無條件
    領取之證明文件條件之提存，是否合法而生清償之效力？及上訴人是否已履行其
    依前開買賣契約之給付義務，即交付系爭房屋及所有權？
五、按「非依債務之本旨或向無受領權人所為之清償提存，其債之關係不消滅」，提
    存法十八條定有明文。經查上訴人與被上訴人間因前開買賣契約而生之交付系爭
    房屋及所有權狀，與給付系爭價金、代墊款之爭執，被上訴人對於上訴人要求給
    付系爭價金等款項所得主張之同時履行抗辯，係上訴人應交付系爭房屋及所有權
    狀，已如前述，被上訴人為清償提存時，至多以上訴人交付系爭房屋及所有權狀
    為上訴人領取提存物之條件，始得謂依債務之本旨提存。惟被上訴人於八十三年
    八月十三日，將系爭款項提存，係附以上訴人受領提存物應提出被上訴人所出具
    無條件領取之證明文件之條件，此為被上訴人所不爭執，復有上訴人提出之提存
    書影本二紙在卷可稽，上訴人附此條件之提存，自非屬依債務之本旨所為之清償
    提存，揆諸前述說明，自不生清償效力。
六、次查被上訴人於訴請上訴人交付系爭房屋及所有權狀之訴訟 (前揭本院八十一年
    度訴字第二一五五號、台灣高等法院八十二年度上字第二一０號之確定判決) 勝
    訴後，經強制執行程序取得系爭房屋之事實，為被上訴人於兩造另案因系爭房屋
    有瑕庛而訴請上訴人負不完全給付、瑕疵擔保之損害賠償責任訴訟即本院八十七
    年度簡上字第二五八號事件中所主張，並為該事件之確定判決  (被上訴人敗訴)
    所認定，此有該事件判決書在卷可證。被上訴人於本件復自承系爭房屋於八十六
    、七年間租給別人，足見上訴人主張系爭房屋已交付之事實，應可採信。又被上
    訴人確實於八十四年一月十二日獲補發系爭房屋之所有權狀，此為被上訴人所不
    爭執，且有上訴人提出為之基隆市安樂地政事務所八十九五月十七日  (八九)基
    安地所一字三九三一號函文附卷可證。而系爭房屋所有權狀之所以申請補發，係
    因上訴人於受強制執行時主張權狀遺失，執行無效果，而被上訴人申請補發過程
    ，上訴人並未加異議，此為兩造所不爭執。而依土地法第七十九條及土地登記規
    則第一百二十一條之規定，申請土地權狀或他項權利證明書補給時，應敘明其滅
    失之原因，檢附證明文件，經登記機關公告三十日，並通知登記名義人，公告期
    滿無人就該滅失事實提出異議後補給之。故系爭所權狀既原先上訴人持有中，被
    上訴人申請補發，上訴人不加異議，使被上訴人取得新的所有權狀，可認為其係
    以此方式已履行其交付系爭房屋所有權狀之義務。況被上訴人已受交付系爭房屋
    ，並已獲補發取得所有權狀，依誠實信用原則，應不能以上訴人未履行交付系爭
    房屋及所有權狀義務為由，主張同時履行抗辯。
七、另被上訴人因系爭房屋有瑕庛而訴請上訴人負不完全給付、瑕疵擔保責任，請求
    上訴人損害賠償之本院八十七年度簡上字第二五八號事件已受敗訴判決確定，已
    如前述，上訴人亦不得以系爭房屋有瑕疵而拒付系爭款項，應併予敘明。
八、綜上所述，被上訴人所為之提存未依債務之本旨，不生清償效果，上訴人已履行
    其交付系爭房屋及所有權狀之義務，上訴人依系爭買賣契約請求被上訴人各給付
    所餘價金及契稅代墊款共十萬二千二百八十八元，及自起訴狀繕本送達之翌日即
    八十七年五月二十四日起至清償日止，按年息百分之五計算之利息，即屬有據，
    應予准許。原判決駁回上訴人之請求，不無違誤。上訴人上訴指摘原判決不當，
    為有理由，應由本院廢棄原判決改判如主文第二項所示。
九、據上論結，本件上訴為有理由，依民事訴訟法第四百三十六條之一第三項、第四
    百五十條、第七十八條，判決如主文。
中      華      民      國    八十九    年      八      月      九      日
                                            民事第一庭審判長法官
                                                            法官
                                                            法官
右為正本係照原本作成
如對本判決上訴，須於判決送達後廿日內向本院提出上訴狀
中      華      民      國    八十九    年      八      月      九      日
~B法院書記官  郭錦賢


司法院資訊處製作；財團法人民間司法改革基金會備份。
